【裁判字號】    93,上易,99
【裁判日期】    950530
【裁判案由】    返還房屋等
【裁判全文】
臺灣高等法院高雄分院民事判決          93年度上易字第99號
上訴人即附  庚○○
帶被上訴人
訴訟代理人  蘇志成律師
訴訟代理人  張賜龍律師
複代理人    黃郁婷律師
上訴人      子○○
被上訴人即  貴族大廈管理委員會
附帶上訴人
被上訴人即  丙○○
附帶上訴人
上列二人共  樓嘉君律師
同訴訟代理
人
複代理人    魏緒孟律師
上列當事人間請求返還房屋等事件，上訴人對於民國93年3 月9
日臺灣雄地方法院92年度訴字第560 號第一審判決提起上訴，附
帶上訴人對該判決主文第一項部分提起附帶上訴，本院於95年5
月17日言詞辯論終結，判決如下：
    主  文
原判決關於（一）第一項命庚○○遷出並返還屋頂突出物。（二
）第三項命庚○○、子○○應給付之金額超過新臺幣壹拾貳萬元
部分。（三）上開（一）、（二）部分假執行之宣告。（四）訴
訟費用之裁判，均廢棄。
上開廢棄部分，被上訴人貴族大廈管理委員會、丙○○在第一審
之訴及其假執行之聲請均駁回。
其餘上訴駁回。
附帶上訴駁回。
第一、二審訴訟費用（包括上訴及附帶上訴訴訟費用）由庚○○
負擔二十分之四、子○○負擔二十分之一；餘由被上訴人貴族大
廈管理委員會、丙○○負擔。
    事實及理由
一、被上訴人即附帶上訴人貴族大廈管理委員會法定代理人依序
    變更為鄭雲鵬、丙○○，茲據其先後具狀聲明承受訴訟（本
    卷256 、262 、589 至591 頁），並提出高雄市前金區公所
    同意備查函為憑，核無不合。另庚○○於訴訟繫屬中將高雄
    市前金區○○○路312 號12樓以夫妻贈與移轉與潘秀琴，依
    民事訴訟法第254 條第1 項規定，於訴訟無影響。又子○○
    經合法通知，未於言詞辯論期日到場，核民事訴訟法第386
    條各款所列情形，依被上訴人聲請由其一造而為辯論，均先
    敘明。
二、被上訴人貴族大廈管理委員會、丙○○主張：丙○○與上訴
    人庚○○均為坐落高雄市前金區○○○路312 號、314 號貴
    族大廈（下稱系爭大廈）之區分所有權人，庚○○、丙○○
    分別為系爭大廈312 號12樓、314 號地下1 樓所有權人，庚
    ○○未經全體區分所有權人同意，無權占用系爭大廈頂樓如
    附件複丈成果圖（高雄市地政處鹽埕地政事務所92年6 月19
    日）所示Ａ部分面積72.28 平方公尺、Ｂ部分面積2 平方公
    尺，共74.28 平方公尺在其上增建建物（下稱系爭增建物）
    ，且就系爭增建物有事實上之處分權，縱認系爭增建物非獨
    立建物而屬系爭大廈公共設施，庚○○為無權占用，丙○○
    亦為區分所有權人，自得依民法第821 條、第76 7條共有物
    返還請求權。又貴族大廈管理委員會（下稱貴族管委會）前
    任財務委員丁○○○，任內事務繁忙請辭，將貴族管委會之
    財物新臺幣（下同）31萬9295元交付予庚○○保管，惟庚○
    ○拒不向該管委會報告相關收支情形，且貴族管理委員會嗣
    後改選丁○○○為財務委員，該管委會復已終止與庚○○間
    之委任關係，庚○○自應返還前開財物。又庚○○主張為貴
    族管委會支付之單據中，有關郭秀文之清潔費用4 萬5423元
    、油漆費用2500元、清潔劑費用143 元、清潔袋費用194 元
    、鐵刷費用190 元、電梯保養費用9000元、地板劑費用423
    元、5 月15日電費8438元、6 月20日電費1 萬3956元、8 月
    21日電費1 萬1344元、10月22日電費1 萬1057元、12月19
    日電費9109元部分，管理委員會不予爭執外，其餘支出均為
    庚○○所私用，經扣除前開費用後，自得依委任關係，請求
    庚○○尚應返還25萬2934元與管理委員會。另主張依公寓大
    廈管理條例第8 條第1 項規定，公寓大廈周圍上下、外牆面
    等非依法令並經區分所有權人會議之決議，不得有設置廣告
    物或其他類似之行為，詎庚○○、子○○竟擅自將系爭大廈
    10至12樓（被上訴人誤載為9 至12樓）之左側牆面，以每月
    1 萬5000元出租與原審共同被告聯億廣告事業有限公司（下
    稱聯億公司）而獲有利益，致貴族管委會及其餘共有人受有
    損害，爰依民法第821 條及公寓大廈管理條例第8 條、民法
    第179 條、第184 條、第185 條規定，請求庚○○二人連帶
    返還上開利益。爰聲明：（一）就無權增建、占用系爭增建
    物部分，先位聲明：庚○○應將系爭增建物拆除，並將Ａ、
    Ｂ部分頂樓返還被上訴人貴族管委會、丙○○及全體共有人
    。備位聲明：庚○○應自系爭增建物遷出，並返還予被上訴
    人丙○○及全體共有人。（二）庚○○應返還貴族管委會25
    萬2964元，及自起訴狀繕本送達翌日起至清償日止，按年息
    百分之五計算之利息。（三）庚○○、子○○、聯億廣告事
    業有限公司應連帶給付貴族管委會18萬元。並就上開聲明為
    准為假執行之聲請等語。原審就第（一）項後位聲明、第（
    二）項聲明於19萬9543元本息、第（三）項聲明於命庚○○
    、子○○應給付貴族管委會18萬元部分為被上訴人勝訴判決
    ，及為假執行及免假執行之宣告，而駁回其餘請求及假執行
    之宣告。庚○○、子○○就原判決不利於伊部分提起上訴，
    被上訴人答辯聲明：上訴駁回。貴族大廈管理委員會、丙○
    ○附帶上訴聲明：（一）庚○○應將系爭增建物拆除，並將
    Ａ、Ｂ部分頂樓返還被上訴人貴族大廈管理委員會、丙○○
    及其他共有人全體（即對原審第（一）項先位聲明部分不服
    ，其餘駁回其請求部分，未據上訴而告確定）。
三、上訴人部分：
    （一）庚○○則以：
        １系爭增建物並非庚○○所增建，而係向前手丑○○買
          入系爭大廈12樓時，增建部分即為買賣標的之一部分
          ，然因丑○○不慎遺失78年原始頂樓增建使用同意書
          ，丑○○乃再支付30萬元以取得貴族管委會之同意書
          ，同意系爭增建物由庚○○使用，是系爭增建物已約
          定為庚○○之專用部分無疑。且系爭大廈區分所有權
          人會議決議增建部分不得予以造景，其主要目的應係
          為避免妨礙逃生安全，庚○○並無另行增建、擺設花
          盆、造景等事實，更無妨礙逃生安全之行為，系爭大
          廈區分所有權人任意取消庚○○之專用權，顯已構成
          權利之濫用。
        ２貴族管委會前任財務委員丁○○○雖於91年4 月1 日
          同意自即日起辭財務委員，並將貴族管委會財物計31
          萬9295元暫交庚○○管理，但已為系爭大廈支出相關
          管理、維護費用、委任律師費及往來應訊等費用，目
          前應返還4萬1370元。
        ３依公寓大廈管理條例第8 條第1 項固規定公寓大廈周
          圍上下、外牆面非依法令規定並經區分所有權人會議
          之決議，不得有設置廣告物或其他類似之行為，但系
          爭大廈10樓至12樓之左側牆面均為區分所有權人即郭
          永琳及子○○所有，庚○○、子○○自得依所有權之
          作用自由使用收益，並將其出租予廣告公司收取租金
          ；且貴族管委會自己與聯誠廣告事業有限公司於91年
          2 月25日訂立之租賃契約，亦經管委會委員丁○○○
          於上載明「本面牆壁廣告若再出租，必須經12樓所有
          權人同意，否則願負法律責任」等語，足見外牆之出
          租應由該樓所有權人同意始得為之，庚○○、子○○
          出租區分所有權外牆以收取利益，自非法所不許而無
          侵權行為或不當得利等情事。再者，居於低樓層之住
          戶，可以使用大樓正面牆壁架設廣告以為自己使用收
          益，卻決議側面牆壁廣告由貴族管委會使用收益，而
          不必經該樓所有權人同意之決議，此舉亦顯失公平而
          違誠信；另該牆面係於庚○○等三人共同出租收益，
          管理委員會訴請庚○○、子○○應連帶返還租金利益
          18萬元，自屬無據等語置辯。原審判命（一）庚○○
          應自系爭增建物遷出，並返還予丙○○及其他共有人
          全體。（二）庚○○應返還貴族管委會19萬9543元，
          及自民國92年3 月13日起至清償日止，按年息百分之
          五計算之利息。（三）庚○○、子○○應給付貴族管
          委會18萬元。而駁回被上訴人其餘請求。庚○○就上
          開判命給付部分提起上訴，聲明：（一）原判決不利
          於庚○○部分廢棄。（二）上廢棄部分，被上訴人在
          第一審之訴及假執行之聲請均駁回。附帶上訴答辯聲
          明：附帶上訴駁回。
    （二）子○○則以：系爭大廈10樓牆壁為其所有，其僅出租
          10樓牆面，且整棟大樓幾乎每層都懸掛招牌，惟獨不
          准上訴人出租張掛，顯然違反誠信，其本於所有權而
          出租收益，並無不合，無不當得利及侵權行為，並引
          用庚○○此部分抗辯，亦無不當得利可言等語抗辯。
          原審判命其應與庚○○給付貴族管委會18萬元，及為
          假執行供擔保假執行之宣告，子○○提起上訴，聲明
          （一）原判決不利於子○○部分廢棄。（二）上廢棄
          部分，貴族管委會在第一審之訴及假執行之聲請駁回
          。
四、基上，本件主要爭點乃（一）系爭增建物是否為獨立之建物
    ？庚○○有無事實上之處分權？系爭增建物占用系爭大廈頂
    樓版是否具有正當權源？管委會區分所有人可否訴請拆除或
    遷出？（二）庚○○有無歸還貴族管委會財物之義務？如有
    ，應歸還之金額為何？（三）系爭大廈312 號10樓至12樓牆
    面為何人所有？庚○○二人有無使用收益之權能？其收受牆
    面廣告租金是否構成侵權行為或不當得利？如有，應返還若
    干？茲分述如下：
五、系爭增建物是否為獨立之建物？庚○○有無事實上之處分權
    ？系爭增建物占用系爭大廈頂樓版是否具有正當權源？管委
    會區分所有人可否訴請拆除或遷出？
    丙○○主張其為系爭大廈314 號地下1 樓所有權人，庚○○
    為312 號12樓所有人，庚○○未經全體區分所有權人同意，
    無權占用系爭大廈頂樓版以興建系爭增建物，Ａ部分面積72
    . 28平方公尺、Ｂ部分面積2 平方公尺，共74.28 平方公尺
      ，且就系爭增建物有事實上之處分權，縱認系爭增建物非
      獨立建物而屬系爭大廈公共設施，亦得請求遷出，爰依民
      法第821 條、第767 條共有物返還請求權，先位聲明請求
      庚○○應將系爭增建物拆除，將Ａ、Ｂ部分頂樓版返還予
      被上訴人貴族管委會、丙○○及全體共有人，備位聲明請
      求庚○○應自系爭增建物遷出，並返還予被上訴人丙○○
      及全體共有人之事實，業據其提出照片、建物登記謄本18
      件、建物所有權狀2 件、同意書、高雄市前金區公所第09
      10006155號函、貴族大廈臨時開會通知、貴族大廈區分所
      有權人臨時會議簽到簿、貴族大廈91年8 月15日區分所有
      權人臨時會議紀錄在卷（原審卷一8 至13頁、18頁、23頁
      、32至33頁、52頁、57頁、71至75頁、卷二228 至267 頁
      、372 頁、405 至406 頁）為證，然為庚○○以前揭情詞
      抗辯。是此部分爭點乃庚○○是否應將系爭增建物拆除，
      將頂樓返還予貴族管委會、丙○○及其他共有人全體，或
      自系爭增建物遷出，並返還予丙○○及全體共有人。經查
      ：
    （一）系爭增建物屬訴外人丑○○於系爭大廈建造伊始所興
          建（取得使用執照後增建），再與12樓一起賣與郭永
          琳，已經丑○○證述甚詳（本卷二286 至287 頁），
          且為庚○○不爭。又系爭增建物與12樓內部間有一樓
          梯相通，亦經丑○○證述，且有相片一紙附卷（本卷
          二287 頁、本卷一135 頁）足證，再系爭增建物有門
          可直通頂樓樓板，亦經本院勘驗，製有勘驗筆錄及相
          片可憑（本卷一160 至164 頁）。準此，系爭增建物
          樓地版雖與12樓頂版共用一樓版，然此乃大廈結構上
          使然，無論從結構上、經濟價值及使用上，均具獨立
          性而得為所有權客體。又系爭增建物，既為丑○○出
          資所興建，自已原始取得所有權，雖因屬未保存登記
          建物，無從向地政機關辦理第一次所有權登記，致事
          後連12樓一起轉賣與庚○○時，未能辦理所有權移轉
          登記，但就上開大廈結構上之特性業如上述，自難僅
          因其地版占用到系爭大廈頂樓版，即認系爭增建物屬
          系爭大廈公共設施。又丑○○既本於買賣關係將系爭
          建物交付庚○○管領，應認庚○○已取得系爭增建物
          之事實上處分權。
    （二）又系爭大廈早於78年9 月間即已興建完成，有上開建
          物登記謄本在卷可稽。而公寓大廈管理條例則係遲至
          84年6 月28日始經公佈，且該條例並未為溯及既往生
          效之規定，從而，系爭大廈各共有人間當初之法律關
          係，即無直接適用事後公寓大廈管理條例相關規定餘
          地。按數人區分一建築物，而各有其一部者，該建築
          物及其附屬物之共同部分，推定為各所有人之共有。
          稽之公寓大廈建築物之構造、經濟及使用上之獨立特
          性，核與上開民法規定相當，從而在該條例施行前，
          系爭大廈各區分所有權人有關共有人間之關係，即應
          參酌上開公寓大廈特性及民法規定，於兼顧各共有人
          公共設施使用權及前揭特性下為適當認定為是。
    （三）又參以該條例施行前，有關公寓或大廈頂樓或地下室
          （如車位）等雖屬共有部分，亦常會約定由特定人使
          用，其情形或於興建之初即由建商於買賣契約中與各
          買受人約定，或各共有人事後再行協議，尤以前者為
          該條例施行前之審判實務上所常見，此由證人丑○○
          證稱：「整棟大樓第一手買賣之合約都有寫明頂樓使
          用權歸12樓，地下室使用權歸1樓... 」等語（本卷
          二286 頁）相符，且與地下室使用現況相同。又郭永
          琳雖未能提出前手丑○○與建商合建分得之契約為證
          ，然上情既經丑○○證述如上，且設當時無此約定，
          依系爭增建物面積74平方公尺有餘，增建當非數日即
          得完成，且係於取得使用執照後增建，對於在系爭大
          廈出入之各樓層他區分所有權人何以不知甚或加以阻
          止。參以丑○○將12樓含系爭增建物一併出售與郭永
          琳時，因找不到原同意書，透過張省吾服務處人員謝
          榮輝協調才於88年8 月10日區分所有權人決議，依該
          決議同意丑○○提出30萬元後，同意庚○○「繼續使
          用」系爭頂樓，併限定使用原來增建，復經證人謝榮
          輝結證甚明（本卷二289 頁），依上開繼續使用及限
          定原有建物等語，亦足以證明前已合法使用，要言之
          ，系爭大廈頂樓於興建後第一手買賣或分配（如趙文
          成）時即已有分管之約定，亦即庚○○使用系爭大廈
          頂樓係來自於丑○○等第一手區分所有權人之分管約
          定，至88年8 月10日之區分所有權人會議決議，僅具
          再度確認效果。至證人戊○○、甲○○、乙○○、馮
          陳美惠、癸○○、壬○○、林增埕、辛○○等或為輾
          轉買受人，已非第一手權利人，或未實際介入合建或
          買賣事宜，是就共有物之約定即非清楚，是其等證詞
          ，亦難執為無分管事實之認定。
    （四）至丙○○雖主張最高法院48年度台上字第1065號判例
          ，有關共有人於與他共有人訂立共有物分割或分管契
          約後，縱將其應有部分讓與第三人，其分割或分管契
          約對於受讓人仍繼續存在之見解，業經司法院大法官
          會議釋字第349 號解釋，應以受讓人知悉或可得知悉
          之情形下，方不致有違憲之虞。查丙○○雖主張其於
          89年間始成為系爭大廈區分所有權人，且不知有上開
          分管事實，自不受分管協議之拘束。然查系爭大廈為
          獨棟大樓，且買受又係在公寓大廈管理條例施行之後
          ，衡情買賣之前當會前往現場看屋，且對於相關公共
          設施面積等應會查明，而系爭增建物面積之大，且有
          門戶出入頂樓，從外觀上即可發現非一般蓄水池等公
          共設施，此於庚○○等因丙○○使用系爭大廈地下室
          而起訴返還共有物之訴中（即本院92年度上易字第
          238 號），丙○○尚且主張所買地下室包含防空避難
          室，應由其使用與維護等語，核其情節即與本件部分
          頂樓版之供庚○○使用相類，益徵其於買受時對各公
          共設施之使用情形相當介意，自難諉為不知。因認其
          縱非知悉，亦係可得而知有分管之事實，主張不須受
          前分管協議之拘束，尚不足信。又系爭大廈區分所有
          權人嗣後雖另於89年3 月15日決議將系爭增建物拆除
          （原審卷一169 頁），然庚○○既有權利並不因而受
          影響。況該88年8 月10日決議，係以如將來有增建或
          重建，其重新建築部分連同原先建築部分及增建部分
          一併拆除為拆除系爭增建物之條件，有該決議記錄可
          憑（原審卷106 、107 頁），而依丙○○主張情節及
          本院勘驗所得見，除系爭增建物外，庚○○並無再行
          增建，有上開勘驗筆錄及相片可證。是雖有擺放部分
          炊具或盆栽等之事實，但徒從文義上已可輕意區別與
          決議所指之新建或增建為不同概念，且既可隨時移動
          ，實亦無拆除必要，顯見不在原決議拆除之列，此部
          分亦難執為有利於丙○○之認定。
    （五）綜上，庚○○買賣而來之系爭增建物，雖占用到部分
          系爭大廈頂樓版（尚有面積不小之其他頂樓版可供共
          有人使用），然既本於前手與他共有人簽訂之分管協
          議為之如上，即非無權占用，丙○○本於民法第767
          條、821 條規定，先位聲明訴請庚○○將系爭增建物
          拆除，將Ａ、Ｂ部分頂樓版返還予被上訴人貴族管委
          會、丙○○及全體共有人，或備位聲明訴請庚○○應
          自系爭增建物遷出，並返還予被上訴人丙○○及全體
          共有人，尚非有據。
六、庚○○有無歸還貴族管委會財物之義務？如有，應歸還之數
    額若干？
    貴族管委會主張庚○○因受貴族管委會財務委員丁○○○之
    請辭財務委員，而應其所託，代為管理該管委會財物31萬92
    95元，而委任關係已經終止，其得依公寓大廈管理條例第20
    條規定或委任關係之消滅請求返還前揭財物之事實，已據其
    提出兩不爭之丁○○○同意書為證（原審卷一13頁）貴族管
    委會91年8 月15日另行選任丁○○○為財務委員之區分所有
    權人臨時會議紀錄一件可參（原審卷一73、74頁），又貴族
    大廈管理委員會並已訴請庚○○返還所代管之管委會財物，
    且庚○○亦不否認貴族管委會得請求返還該財物，而於返還
    數額上爭執，堪信貴族管委會主張得請求庚○○返還保管款
    信而有徵，是應審究者為應返還之數額若干。查：
    （一）庚○○主張應扣除為貴族管委會支出之清潔費用4542
          3 元、油漆費用2500元、清潔劑費用143 元、清潔袋
          費用194 元、鐵刷費用190 、電梯保養費用1 萬8000
          元、地板劑費用423 元、電費共5 萬3904元計12萬77
          7 元等節，已據庚○○提出活期儲蓄存款存摺、支出
          明細表各1 件、世華聯合商業銀行送金簿存根9 紙、
          統一發票5 張、收據、免用發票收據、臺灣電力公司
          收據各1 紙為證（原審卷204 至212 頁），且為貴族
          管委會不爭，堪信為真。
    （二）至庚○○所提律師費用、訴訟費用及出庭交通費等憑
          證，則為貴族管委會否認，並抗辯無委任其起訴，且
          係庚○○或子○○個人訴訟之花費，況貴族大廈區分
          所有權人會議亦未曾決議需聘請律師代為訴訟，另其
          中屬車票、回數票、加油費用、印章費用者，亦均不
          能證明係使用於貴族大廈事務之上，是此部分之費用
          均非屬為貴族大廈事務支出之必要費用；又庚○○於
          保管上開財物期間，尚有利息收入1025元應予計算等
          語。查庚○○就前揭支付之車票、回數票、加油費、
          印章費所為之舉證，尚且不足憑以證明係為貴族管委
          會事務而支出，何況是否屬必要。另其所提訴訟費用
          律師等，雖有前開收據等為證，然依兩造不爭之臺灣
          高雄地方法院檢察署90年度偵字第9734號起訴書、原
          審91年度易字第868 號刑事判決、92年度訴字第1164
          號民事判決、本院92年度上易字第238 號民事判決內
          容以觀，雖多少與貴族管委會有關連，但或係本於自
          己名義為之，或係基於前後任委員恩怨，且依貴族管
          委會歷來慣例，受限於管理費不足，傾向不隨意以訴
          訟方式解決，此有90年1 月31日區分所有權人會議紀
          錄附卷（原審卷82至83頁）足證，且庚○○亦曾參與
          該次會議，對此應知之甚明，況權利之主張非必均以
          訴訟為之，此於實務上以公寓或大廈管理委員會起訴
          之案件，絕大多數未委任律師可參，此外復未能就曾
          經被管委會授權委任起訴或委任律師，此部分主張不
          足信。另其主張有無因管理之適用云云，姑不論其所
          為已與貴族大廈上開明示意思有背，已非適法無因管
          理，況如本院92年度上易字第1251號己○○侵占案、
          本院92年度上易字第238 號返還共有物案，縱認合於
          非適法無管理，然貴族管委會對其等債權之存在，並
          非因上開訴訟之結果始取得，而係本於原有債權之關
          係，與因訴訟即上開非適法無因管理所得之利益無關
          ，此外，庚○○又未能證明貴族管委會因上開訴訟而
          獲得其他利益，主張此部分費用應予扣除不足信為實
          在。
    （三）查庚○○原保管之金額31萬9295元，加計利息收入共
          1025元，此為其自認。又其代貴族管委會支付之必要
          費用12萬零777 元，為貴族管委會不爭，是扣除後尚
          有餘額為19萬9543元。又縱令認庚○○保管上開款項
          ，不是直接來自於貴族管委會之委任，至少依民法第
          539 條第2 項、第541 條第1 項規定，貴族管委會亦
          有直接請求返還款項之權利，從而貴族管委會主張依
          委任關係，請求庚○○返還上開餘額，及自起訴狀繕
          本送達翌日即93年3 月13日起至清償日止，按週年利
          率百分之五計算之利息，要屬有據。
七、系爭大廈312 號10樓至12樓牆面為何人所有？庚○○二人有
    無使用收益之權能？其收受牆面廣告租金是否構成侵權行為
    或不當得利？如有應返還若干？
    貴族管委會主張庚○○、子○○自91年9 月16日起至92年9
    月15日止，將系爭大廈10至12樓左側牆面，以18萬元出租予
    聯億公司而收取同額租金之事實，已據貴族管委會提出租賃
    合約書及附件支票明細表一份為證（原審卷201 至203 頁）
    ，且為庚○○二人除就出租人應另加上黃麗紅共三人外，其
    餘事實並不爭，然以其等就出租之牆面有專有權等語抗辯。
    經查：
    （一）系爭大廈312 號10至12樓之牆面，屬承重牆壁，乃公
          寓大廈之共用部分，即令公寓大廈管理條例未施行，
          核其性質亦屬民法第799 條建築物之共同部分，縱令
          該共同部分之應有部奔得為專有，然此僅指該應有部
          分，惟既云應有部分，茍非經分管協議，則其應有部
          分權利即非存在於共有物之「特定部分」，且其既未
          舉證曾與系爭大廈他區分所有權人訂有分管協議，依
          上說明，庚○○、子○○主張該出租之牆面為其專有
          ，不足採信。
    （二）次按各區分所有權人按其共有之應有部分比例，對建
          築物之共用部分及其基地有使用收益之權。但另有約
          定者從其約定；公寓大廈周圍上下、外牆面、樓頂平
          台及防空避難室，非依法令規定並經區分所有權人會
          議之決議，不得有變更構造、顏色、使用目的、設置
          廣告物或其他類似之行為；修正前公寓大廈管理條例
          第9 條第1 項、第8 條第1 項分別定有明文。本件郭
          永琳、子○○與訴外人黃麗紅三人出租外牆與聯億公
          司之時間為91年9 月16日起至92年9 月15日止，在公
          寓大廈管理條例本次修訂前，就有關外牆使用收益之
          相關事宜，自應適用修正前之規定，先予敘明。又系
          爭外牆雖為各區分所有權人所共有，惟貴族大廈大廈
          規約第2 條第3 項明訂：「本大廈周圍上下及外牆面
          為共用部分，由全體區分所有權人維護其外觀使用，
          非經規約或區分所有權人會議之決議，不得懸掛或設
          置廣告物。但為增加大廈經費租他人做廣告用途時，
          需經管理委員會開會通過。」，有庚○○對於形式上
          真正不爭之貴族大廈大廈規約1 件在卷（本卷一96至
          97頁）可佐，而規約上開內容並未經區分所有權人會
          議修訂，為兩造所不爭執，該規約自有拘束各區分所
          有權人之效力。又依該「但為增加大廈經費租他人做
          廣告用途時，需經管理委員會開會通過。」等語，可
          知其係將對外牆之收益權能歸與原告貴族大廈管理委
          員會。至庚○○等抗辯正面牆壁或低樓層者得自行或
          使用或出租他人懸掛招牌，本件卻不允許，顯違誠信
          原則，惟貴族管委會所取得者僅係權利人賦與之權能
          ，而非權利主體，其依僅有之權能收取利益，尚難認
          有違誠信，並此敘明。
    （三）按因故意或過失，不法侵害他人之權利者，負損害賠
          償責任。故意以背於善良風俗之方法，加損害於他人
          者，亦同，民法第184 條第1 項雖定有明文。查貴族
          管委會雖取得上開收益權，然究非得取得所有權，是
          庚○○等出租行為所侵害者，乃貴族大廈管委會之收
          益權能而非權利本身，從而已無上開條文前段之適用
          ；又條文後段所保護之利益，固包括收益權能，然郭
          永琳等有將牆面出租與第三人之行為，尚難以背於善
          良風俗視之，因之，即無侵權行為可言，貴族管委會
          此部分主張，要不足信。
    （四）按無法律上之原因而受利益，致他人受損害者，應返
          還其利益。雖有法律上之原因，而其後已不存在者，
          亦同」，民法第179 條定有明文。庚○○等三人已無
          法律上原因，卻出租系爭牆面而受有18萬元利益，致
          貴族管委會受有同額收益之損害，核屬不當得利。然
          連帶債務除當事人明示外，以法律有特別規定者為限
          ，民法第27條定明。本件庚○○等三人之出租牆面受
          有18萬元利益，並無上開連帶債務之適用，而屬可分
          之債，是貴族大廈得對庚○○、子○○請求者共12萬
          元。其逾此部分，尚失依據。
八、本件為判決基礎之事實已明，兩造其餘攻擊防禦或其他法律
    關係之主張，於訴訟結果不生影響，不逐一論述。
九、綜上所示，（一）系爭增建物占用系爭大廈部分頂樓版，既
    係基於有效之分管協議，即非無權占用，被上訴人貴族管委
    會、丙○○本於民法第767 、821 條法律關係，先位聲明請
    求庚○○應將系爭增建物拆除，並將Ａ、Ｂ部分頂樓版返還
    予被上訴人貴族管委會、丙○○及全體共有人，備位聲明請
    求庚○○應自系爭增建物遷出，並返還予丙○○及全體共有
    人，即非有據。（二）庚○○保管之貴族管委會款項31 萬
    9295元及利息1025元，經扣除其代貴族管委會支付之必要費
    用12萬777 元後，尚有餘額19萬9543元，是貴族管委會依委
    任關係，請求庚○○返還上開餘額及自起訴狀繕本送達翌日
    即93年3 月13日起至清償日止，按週年利率百分之五計算之
    利息，及假執行之聲請，即屬正當，超過部份之請求及假執
    行聲請為無理由。（三）貴族管委會主張庚○○、子○○無
    法律上原因，受有12萬元不當得利，爰依不當得利法律關係
    請求如數返還及假執行之聲請，為有理由，逾此部分之請求
    及假執行聲請，不應准許。原審就超過上開應准許部分，為
    上訴人敗訴之判決，並為假執行之宣告，自有未洽。上訴意
    旨就此部分指摘原判決不當，求予廢棄改判，為有理由。至
    於上開應准許部分，原審判命上訴人給付，並為假執行之宣
    告，核無違誤，上訴意旨，就此部分，仍執陳詞，指摘原判
    決不當，求予廢棄，為無理由，應駁回其上訴。另附帶上訴
    人之先後位聲明既均無理由，原審駁回其先位聲明，要無不
    合，附帶上訴意旨指摘原判決此部分不當，求為廢棄改判如
    附帶上訴聲明，亦應駁回。
十、據上論結，本件上訴為一部有理由，一部無理由，附帶上訴
    為無理由，依民事訴訟法第463 條、第385 條第1 項前段、
    第450 條、第449 條第1 項、第78條、第79條但書，判決如
    主文。
中    華    民    國    95    年    5    月    30     日
                              民事第五庭
                                  審判長法官     蔡明宛
                                  法      官     曾錦昌
                                  法      官     黃國川
以上正本證明與原本無異。
本件不得上訴。
中    華    民    國    95    年    6     月    2     日
                                  書  記  官     梁雅華


司法院資訊處製作；財團法人民間司法改革基金會備份。
